臺灣嘉義地方法院民事判決　　　　　　　 96年度訴字第129號
原　　　告　乙○○
　　　　　　丁○○
　　　　　　丙○○
上　一　人
法定代理人　甲○○
上　四　人
訴訟代理人　林芳榮律師
被　　　告　戊○○
　　　　　　　　　　　　1樓2.
　　　　　　　　　　　現於嘉義戒治所
　　　　　　劉俊宏即勻豈企業社
上　一　人
訴訟代理人　陳振榮律師
　　　　　　蔡碧仲律師
　　　　　　陳偉展律師
上列當事人間因被告過失致死案件，原告提起刑事附帶民事訴訟
請求損害賠償，經本院刑事庭以95年度交附民字第82號裁定移送
前來，經本院民國96年4月16日言詞辯論終結，判決如下：
    主  文
被告應連帶給付原告乙○○新台幣玖拾陸萬捌仟零玖元，連帶給
付原告丁○○、丙○○各新台幣拾萬元，及其中被告戊○○自
九十五年十二月二日起，被告劉俊宏即勻豈企業社自九十五年十
一月二日起，均至清償日止，按年息百分之五計算之利息。
原告其餘之訴均駁回。
訴訟費用由被告連帶負擔百分之二十六，由原告乙○○負擔百分
五十，由原告丁○○、丙○○各負擔百分之十二。
本判決於原告勝訴部分，原告乙○○以新臺幣拾貳萬仟元；
原告丁○○、丙○○各以新臺幣壹拾萬元為被告供擔保後，得假
執行。但被告劉俊宏即勻豈企業社如於假執行程序實施前，以新
臺幣玖拾陸萬捌仟零玖元為原告乙○○預供擔保；各以新臺幣
拾萬元為原告丁○○、丙○○預供擔保，得免為假執行。
原告其餘假執行之聲請均駁回。
    事實與理由
一、原告起訴主張：
（一）被告戊○○受僱於被告劉俊宏即勻豈企業社，其於民國95
      年3月21日上午9時許，駕駛被告劉俊宏即勻豈企業社所有
      ，車牌號碼RK-6763號自用小客車，由工地經由朴子市市
      區市場，沿嘉167線公路，由西往東方向行駛，欲回嘉義
      縣鹿草豐稠村，行經嘉167線4、6公里處東向西車道時，
      因欲超車而跨越雙黃實線，適被害人黃鳳英騎乘車牌號碼
      UK3-166號機車，沿上開167線公路，由西向東而駛至對向
      車道，由於閃避不及，被告戊○○所駕駛之自用小客車，
      車頭撞擊黃鳳英所騎乘之機車後方車身，致被害人黃鳳英
      人車當場倒地，而受有蜘蛛膜下出血、硬腦膜上出血、硬
      腦膜下出血、腦出血等傷害，經送醫後，延至95年3月25
      日10時許，不治死亡。
（二）原告爰依民法第184條、第188條、第191條之2、第193條
      、第195條第1項、第196條之規定，請求損害賠償如下：
    1、醫療費用新台幣（下同）40,389元。
    2、喪葬費用627,620元。
    3、工作減少收入：被害人在自己所經營之華生印刷廠工作
       ，以勞動基本工資每月15,800元計算，被害人係42年9
       月18日出生，95年3月25日死亡，計為52歲又6月，以65
       歲退休計，被害人尚可工作12年6月，減少2,370,000元
       。
    4、精神賠償：原告等突然喪母，失去慈母之呵護，精神上
       之痛苦異常，非常人所能承受，爰各請求賠償精神慰撫
       金100萬元。
（三）被告戊○○係受僱於被告劉俊宏即勻豈企業社，其於執行
      業務中肇事，致被害人死亡，依民法第188條之規定應負
      連帶賠償責任。
（四）並聲明：1、被告應連帶給付原告乙○○4,038,009元並自
      起訴狀繕本送達翌日起，至清償日止，按年息百分之5計
      算之利息。2、被告應連帶給付原告丁○○、丙○○各100
      萬元，及自起訴狀繕本送達翌日起，至清償日止，按年息
      百分之5計算之利息。3、訴訟費用由被告連帶負擔。
      4、原告願供擔保請宣告准予假執行。
二、被告劉俊宏即勻豈企業社則以：
（一）被告戊○○於95年3月21日肇事之時，係於未經被告劉俊
      宏之允許自行駕駛該車輛離開，且被告戊○○當日亦未出
      工，故其並非於執行業務中，劉俊宏當無監督、注意之可
      能。
（二）縱認被告劉俊宏即勻豈企業社亦應負連帶賠償責任，就原
      告所請求之項目其中醫療費用、喪葬費部分被告不爭執外
      ，其他如：
    1、減少收入：原告主張被害人減少工作損失237萬之收入，
       被告亦應連帶賠償。惟被害人生命因受侵害而消滅，其
       為權利主體之能力，即已失去，損害賠償請求權亦無由
       成立，故民法特別規定支出殯葬費之人、扶養權利人均
       得向加害人請求損害賠償（民法第192條）；被害人之父
       母、子女及配偶，雖非財產上之損害亦得請求賠償相當
       之金額（民法第194條），至於被害人如尚生存所存之利
       益，則非被害人以外之人所得請求賠償，原告請求被害
       人之工作損失，尚屬無據。
    2、精神賠償：法院對非財產上損害賠償金額之量定，應斟
       酌加害人及被害人之經濟情況、社會地位以及加害人之
       故意過失等一切情況為衡量之標準，原告等請求之慰撫
       金亦屬過高，應予酌減之。
    3、按保險人依強制汽車責任保險法規定給付之保險金，視
       為加害人或汽車所有人損害賠償金額之一部分；加害人
       或被保險人受賠償請求時，得扣除之，強制汽車責任保
       險法第30條定有明文。原告等已領得強制汽車責任保險
       金，依法自應予以扣除。
    4、對於車禍事故之發生，被告原與受害人同向行駛，實因
       受害人在前面突然轉向，被告才撞及受害人，於此主張
       受害人亦有過失。
（三）並聲明：1、原告之訴駁回。2、訴訟費用由原告負擔。3
      、若受不利判決願供擔保，請准宣告免假執行。
三、被告戊○○劉則以：
    對開撞死人無意見，惟車禍當時受害人為逆向行駛，所以車
    禍才會發生，被告雖然有超速，但是如果受害人不要偏離他
    的車道也不至於如此。且當天並非在執行業務，因當天已無
    工作，因為想吃火鍋，所以駕公司的車去買火鍋材料，準備
    回來跟其他的同事一起吃。對於原告之醫療費用、喪葬費用
    不爭執，其他費用有爭執。並聲明：1、原告之訴駁回。2、
    訴訟費用由原告負擔。
四、被告戊○○受僱於被告劉俊宏即勻豈企業社，其於95年3月
    21日上午9時許，駕駛被告劉俊宏即勻豈企業社所有，車牌
    號碼RK-6763號自用小客車，由工地經由朴子市市區市場，
    沿167線公路，由西往東方向行駛，欲回嘉義縣鹿草豐稠村
    ，行經嘉167線4、6公里處東向西車道時，適被害人黃鳳英
    騎乘車牌號碼UK3-166號機車，沿上開167線公路，由西向東
    而駛至對向車道，由於閃避不及，被告戊○○所駕駛之自用
    小客車，車頭撞擊黃鳳英所騎乘之機車後方車身，致黃鳳英
    人車當場倒地，而受有蜘蛛膜下出血、硬腦膜上出血、硬腦
    膜下出血、腦出血等傷害，經送醫後，延至95年3月25日10
    時許，不治死亡之事實，為兩造所不爭執，並有道路交通事
    故現場圖1件、道路交通事故調查報告表1件、診斷證明書、
    相片、臺灣嘉義地方法院檢察署驗斷書1件可證（見臺灣嘉
    義地方法院檢察署95年度相字第230號卷），自屬真實。
五、按行車速度，依速限標誌或標線之規定，無速限標誌或標線
    者，行車時速不得超過50公里；汽車行經交岔路口時，不得
    超車；在設有禁止超車標線之地段，不得超車，95年7月1日
    修正施行前道路交通安全規則第93條第1項第1款及同規則第
    101條第1款、第2款分別定有明文。次按雙黃實線，設於路
    段中，用以分隔對向車道，並雙向禁止超車、跨越或迴轉，
    道路交通標誌標線號誌設置規則第149條第1項第1款第8目亦
    有明文。被告戊○○駕車行經該處自應注意上開規定，依前
    揭道路交通事故調查報告表（一）之記載，肇事當時天候晴
    、日間有自然光線、路面乾燥無缺陷、無障礙物、視距良好
    ，於客觀上顯無不能注意之情事。詎被告戊○○竟疏於注意
    ，即冒然跨越雙黃實線，向左駛入對向車道，並加速前行，
    因而肇事，致使被害人黃鳳英因突遭撞擊而受有如上所述之
    傷害，雖經送醫急救，仍因頭部外傷併發硬腦膜上、下出血
    ，不治死亡，被告戊○○對於本件車禍之發生，確有過失。
    且本件經送臺灣省嘉雲區車輛行車事故鑑定委員會鑑定結果
    ，亦認：被告戊○○駕駛自用小客車，嚴重超速行駛，於路
    口超車，且跨越分向限制線不當，於對向車道內由後撞及被
    害人機車肇事，為肇事原因，被害人駕駛輕型機車，無肇事
    因素，有臺灣省嘉雲區車輛行車事故鑑定委員會95年9月5日
    嘉雲鑑950487字第0955803339號函在卷可參（見第95調偵字
    第218號偵查卷第7-10頁）。又被害人確因本件車禍而死亡
    ，被告戊○○之過失行為，與被害人之死亡結果間，顯具有
    相當因果關係。且被告戊○○亦因此一過失致死經判決有期
    徒刑9月確定，此有本法院95年度交易字第186號刑事判決書
    1件可證，並經調閱上開卷查明無誤。益證被告戊○○駕駛
    自用小客車，嚴重超速行駛，於路口超車，且跨越分向限制
    線不當，為有過失駕駛之行為，被告戊○○自應負過失責任
    。被告2人主張被害人黃鳳英就本件之車禍亦有過失，顯不
    可採。
六、按受僱人因執行職務，不法侵害他人之權利者，由僱用人與
    行為人連帶負損害賠償責任。但選任受僱人及監督其職務之
    執行，已盡相當之注意或縱加以相當之注意而仍不免發生損
    害者，僱用人不負賠償責任。民法第188條第1項定有明文。
    又民法第188條規定僱用人之責任，其立法精神重於保護經
    濟上之弱者，增加被害人或得依法請求賠償之第三人之求償
    機會。觀乎其設有舉證責任轉換及衡平責任之規定自明。是
    以受僱人之行為是否與其職務有關係，允宜從廣義解釋，以
    茲符合。其所謂受僱人執行職務，不法侵害他人權利之行為
    ，不僅指受僱人職務範圍內之行為而定，即與執行職務相牽
    連之行為，不法侵害他人權利者，亦應包括在內。職務上予
    以機會之行為，即屬於與執行職務相牽連之行為（最高法院
    73 年度台上字第4580號裁判參照）。又所謂受僱人因執行
    職務不法侵害他人之權利，固非僅指受僱人因執行其職務，
    而不法侵害他人之權利者而言，即使受僱人所執行者非其職
    務範圍內之行為，然在客觀（外觀）上足認為與其執行職務
    有關，而不法侵害他人之權利者，亦包括在內（最高法院76
    年度台上字第839號）。被告戊○○於肇事當天先至台南工
    作，但台南工地沒工作，又回到嘉義工寮，休息1個小時左
    右，再駕車出去買火鍋材料，是馬上要準備回來跟其他的同
    事一起吃。當天還很冷又沒有工作，此為被告戊○○所陳明
    （見本院96年2月15日筆錄）。是被告戊○○當天確有至台
    南工地要從事工作，雖無工作又折返，然係回到其嘉義工寮
    ，並未直接返家，且又開勻豈企業社之車，外出買火鍋料，
    準備回來跟其他的同事一起吃，客觀（外觀）上足認為與其
    執行職務有關，縱或不屬之，亦屬與執行職務相牽連之行為
    ，則依上開最高法院裁判所示，被告劉俊宏即勻豈企業社自
    應與被告戊○○連帶負賠償之責。被告劉俊宏即勻豈企業社
    辯稱其無監督、注意之可，而主張不必負責云云，並無所據
    。
七、原告3人均係被害人黃鳳英之子女，有戶籍謄本可稽。而按
    因故意或過失不法侵害他人之權利者，負損害賠償責任；汽
    車、機車或其他非依軌道行駛之動力車輛，在使用中加損害
    於他人者，駕駛人應賠償因此所生之損害。但於防止損害之
    發生，已盡相當之注意者，不在此限。不法侵害他人致死者
    ，對於支出醫療及增加生活上需要之費用或殯葬費之人，應
    負損害賠償責任。又不法侵害他人致死者，被害人之父、母
    、子、女及配偶，雖非財產上之損害，亦得請求賠償相當之
    金額。民法第184條第1項前段、第191條之2、第192條第1項
    、第194條分別定有明文。被告戊○○駕車致被害人死亡之
    侵權行為，既經認定，原告為被害人之子女，則依前開條文
    規定，原告對被告請求連帶賠償，自屬有據。爰就原告各項
    請求是否有理由，分述如下：
（一）殯葬費、醫療費部分：原告乙○○為被害人黃鳳英支出殯
      葬費627620元，支出醫療費40,389元，合計668,009元，
      有殯葬費、醫療費之收據明細影本可證，並為被告2人所
      不爭執，自屬真實。
（二）精神慰撫金：原告3人均係被害人黃鳳英之子女，此已陳
      述如前，原告遭此變故，痛失慈母，其精神上自受有極大
      痛苦。又原告乙○○高中畢業，未婚，有不動產16筆，汽
      車1部，現於印刷廠上班。原告丁○○為小學教師，未婚
      ，師範學院畢業，有不動產11筆。原告丙○○在印刷廠工
      作，未婚，有不動產11筆。被告戊○○為國中畢業，曾有
      過婚姻，沒有小孩，目前在監服刑。被告劉俊宏為專科畢
      業，已婚，1個小孩就讀國小，目前開設企業社，有汽車1
      部。此分別為兩造所陳明，並為兩造所不爭執，復有戶籍
      謄本1件、兩造之財產明細可證。本院參酌兩造上述之身
      分、地位、經濟能力，被告肇事後未與原告和解，以及原
      告因受鉅變所受之痛苦等情，認原告請求之精神慰撫金各
      以80萬元為適當，應予准許，逾此部分之請求，尚屬過高
      ，不應准許。
（三）工作減少收入部分：按不法侵害他人致死者，其繼承人得
      否就被害人如尚生存所應得之利益，請求加害人賠償，學
      者間立說不一。要之，被害人之生命因受侵害而消滅時，
      其為權利主體之能力即已失去，損害賠償請求權亦無由成
      立，則為一般通說所同認，參以我民法就不法侵害他人致
      死者，特於第192條及第194條定其請求範圍，尤應解為被
      害人如尚生存所應得之利益，並非被害人以外之人所得請
      求賠償（最高法院54年台上字第951號判例參照）。是本
      件原告之母黃鳳英既已因車禍死亡，則原告請求被害人黃
      鳳英如生存可得之工作損失，參之上開最高法院之判例所
      示，原告並不得請求此部分之賠償。是原告此部分請求並
      無理由。
（四）綜上，原告乙○○可請求共1,468,009元（80萬+668,009
      ），原告丁○○、丙○○各可請求費用為80萬元。
八、按保險人依本法規定給付之保險金，視為加害人或被保險人
    損害賠償金額之一部分；加害人或被保險人受賠償請求時，
    得扣除之。強制汽車責任保險法第30條定有明文。查原告3
    人已因本件車禍事故各領取強制汽車責任保險金50萬元，此
    為原告所自陳，並為被告所不爭執，揆諸前開說明，上開保
    險金應予以扣除，故原告乙○○可請求為968,009元（1,468
    ,009 減50萬）。原告丁○○、丙○○各可請求為30萬元（8
    0萬減50萬）。
九、復按給付有確定期限者，債務人自期限屆滿時起，負遲延責
    任。給付無確定期限者，債務人於債權人得請求給付時，經
    其催告而未為給付，自受催告時起，負遲延責任。其經債權
    人起訴，或依督促程序送達支付命令，與催告有同一之效力
    。民法第229條第1、2項分別定有明文；又遲延之債務，以
    支付金錢為標的者，債權人得請求依法定利率計算之遲延利
    息。但約定利率較高者，仍從其約定利率；而應付利息之債
    務，其利率未經約定，亦無法律可據者，週年利率為百分之
    5。亦為同法第233條第1項及第203條所明定。查本件原告請
    求被告應賠償之金額，並未定有給付之期限，原告請求自起
    訴狀繕本送達被告之翌日起，按年息百分之5計算之利息，
    並未逾上開規定之範圍，自無不合；查原告上開訴狀繕本係
    於95年11月3日寄存送達予被告戊○○，此有送達回證附卷
    可稽。惟被告戊○○於95年6月9日入監戒治，此有被告戊○○之前科記錄表可證，是此次之送達顯不合法，爰以附帶民
    事裁定於95年12月1日送達予被告戊○○為基準。又原告上
    開訴狀繕本係於95年11月1日送達被告劉俊宏即勻豈企業社
    ，此有送達回證附卷可稽。從而，原告本於侵權行為損害賠
    償請求權之法律關係，請求被告連帶給付原告乙○○968,00
    9元，連帶給付原告丁○○、丙○○各30萬元，及均自起訴
    狀繕本送達翌日即被告戊○○自95年12月2日，被告劉俊宏
    即勻豈企業社自95年11月2日起至清償日止，按年息百分之5
    計算之利息部分，為有理由，應予准許。原告等人逾上開範
    圍之請求，為無理由，應予駁回。
十、原告及被告劉俊宏即勻豈企業社陳明願供擔保請准宣告假執
    行或免假執行，就原告3人勝訴部分經核無不合，爰分別酌
    定相當之擔保金額准許之。至於原告3人敗訴部分，其假執
    行之聲請，已失所附麗，應予駁回。另原告丁○○、丙○○
    勝訴部分均為30萬元，雖未逾依民事訴訟法第389條第1項第
    5款所定命給付未逾50萬元，法院應依職權宣告假執行之規
    定，然在原告或被告有多數之共同訴訟且合併判決時，與「
    以一訴主張數項標的」之情形，在法院「所命給付」之金額
    部分，實質上相同。是以，均應合併計算其金額或價額，以
    定其得否依職權宣告假執行（見臺灣高等法院暨所屬法院94
    年法律座談會民事類提案第37號）。本件另判決被告應連帶
    給付原告乙○○968,009元，原告3人合計勝訴部分已逾50萬
    元，爰不依民事訴訟法第389條第1項第5款之規定，依職權
    宣告假執行，併予敘明。
十一、訴訟費用裁判之依據：民事訴訟法第79條、第85條第2項
      。
中　　華　　民　　國　　96　　年　　4 　　月　　30　　日
                  民一庭法　官　馮保郎
以上正本係照原本作成
如對本判決上訴須於判決送達後20日內向本院提出上訴狀
中　　華　　民　　國　　96　　年　　5 　　月　　1 　　日
                        書記官　王立梅
